【裁判字號】    88,重上更(一),17
【裁判日期】    890725
【裁判案由】    給付買賣價金
【裁判全文】
臺灣高等法院臺中分院民事判決  八十八年度重上更(一)字第十七號
    上  訴  人    甲○○
    訴訟代理人    林益輝律師
                  謝勝隆律師
    被  上訴人    丙○○  住南.
                  乙○○  住南.
    共      同
    訴訟代理人    蔡順居律師
    複代  理  人  朱文財律師
右當事人間給付買賣價金事件，上訴人對於中華民國八十六年二月四日臺灣南投地方
法院八十四年度重訴字第四○號第一審判決提起上訴，經最高法院第一次發回更審，
本院判決如左：
      主      文
原判決除確定部分外，關於上訴人應給付被上訴人乙○○新台幣伍百萬元，及自民國
八十四年十月十七日起至清償日止，按週年利率百分之五計算之利息部分之訴與該部
分假執行之聲請暨除確定部分外訴訟費用之裁判均廢棄。
右開廢棄部分被上訴人乙○○在第一審之訴及假執行之聲請均駁回。
其餘上訴（除確定部分外）駁回。
第一、二審及發回前第三審（除判決確定部分外）訴訟費用由上訴人負擔五分之三，
餘由被上訴人等負擔。
      事      實
甲、上訴人方面：
一、聲明：求為判決：(一)原判決除免假執行部份外均廢棄。(二)右廢棄部份，被上訴人
    在第一審先備位之訴及其假執行之聲請均駁回。(三)被上訴人應給付新台幣（以下
    同）伍佰肆拾玖萬壹仟零捌拾壹元正及自八十六年八月一日起至清償日止，按年
    息百分之五計算之利息。(四)第一、二審及更審前訴訟費用由被上訴人等負擔。(五)
    如受不利判決，(五)如受不利判決，請准上訴人供擔保免為假執行。
二、陳述：除引用原判決書之記載外，補稱：
  (一)按原審認上訴人應給付被上訴人伍佰萬元（其餘壹佰貳拾萬元部分業經第三審駁
    回判決確定），無非以上訴人就此伍佰萬元價款主張有給付所提之使用執照、買
    賣契約書、係爭房地登記簿謄本、互助會明細表、照片等書証，無從得見有任何
    清償情事；且所指家產豐厚且倘未付清價金，被上訴人斷無移轉房地所有之理等
    ，皆屬理想或臆測之詞，不足作為確已償付價金之憑據，故所辯清償之事實，要
    難輕信等語。惟查：
    (1)關於本件買賣契約關係，於上訴人與被上訴人丙○○間成立，固無疑義，但另
      名被上訴人乙○○，上訴人則否認與伊有任何買賣契約關係存在，蓋被上訴人
      乙○○，從未參與議價、收款，從不曾與上訴人有任何接觸，且被上訴人方面
      於八十四年九月二十二日之催告函中，係主張賣方為被上訴人丙○○一人，乙
      ○○部份，則既隻字未提，故催告當時之賣方既僅有一人，且事前的買賣過程
      亦僅有一人，何以事後又多出乙名賣方當事人？且亦無其他可資証明其與上訴
      人間任何關於成立法律關係，故被上訴人乙○○部分之請求，實無理由。
    (2)關於上訴人主張業交付全部價款柒佰伍拾萬元（其中貳佰伍拾萬元部分為兩造
      所不爭執），由左列事實可証：
    確有按月支付現金伍拾萬元之能力，蓋第三期款之壹佰伍拾萬元，其給付時間
      八十一年七月十五日係緊接於八十一年五月二十五日（伍拾萬元）、及同年六
      月二十九日（伍拾萬元）之第一、二期款之後，時間相隔不久，而上訴人對系
      係爭價款，仍能如數支應，確有相當之財力存在。況且，本件中關於假執行部
      分之價款，亦一次全數繳交執行案款陸佰捌拾萬餘元，更印証上訴人確有按月
      以現金支付伍拾萬元能力之事証。
    又証人楊楨煌，亦証稱自八十一年八月起迄八十二年五月，每月伍拾萬元，均
      由被上訴人趁診所中午休息時間交付。
    兩造間有俗稱公契之房屋買賣移轉契約書，而無俗稱私契之契約書（被上訴人
      稱存於上訴人手中並不足取），而公契書上已載明付清，且已完成移轉登記（
      被上訴人自陳土地於八十年八月二十一日移轉登記，房屋於八十一年五月六日
      起造人變更為上訴人，八十二年一月二十九日逕登記為上訴人所有，則於上訴
      人雖付款未取收據，但所有權既已移轉登記，獲得保障，而未堅照第六間約定
      且為減少增值稅，因而過戶，先移轉登記為上訴人所有，但權狀仍由上訴人保
      管。惟查，土地部分為減輕增值稅負擔，而先行過戶，於交易上固屬常見，但
      房屋部分則否，果上訴人（買方）大部分價款未付，盡可不予辦理第一次所有
      權登記，以迫使上訴人交款，即令登記上訴人名義，且被上訴人稱比照第六間
      （即B6）條件辦理，而依第六間之登記情形，即立刻辦理抵押登記借款，則被
      上訴人之價款即刻可得獲償，何以不為？而既稱比照第六間條件，則依該件買
      賣條件價金共捌佰捌拾萬元，其中銀行貸款肆佰伍拾萬元，自備款肆佰參拾萬
      元，銀行貸款於登記時一併辦理，自備款幾達價金之半，則分期給付（分訂金
      、簽約金一、二、三樓頂完成、使用執照取得、保存登記完成各期給付、保存
      登記完成即已付清，見原審卷九九頁契約書付款明細表，被上訴人對其真正並
      不爭執），則本件豈可能僅付貳佰伍拾萬元後分文未付，其各期工程，豈肯進
      行。
    且參以該件亦在保存登記完成即已付清，亦可見本件亦於保存登記時已付清。
      且其中三樓頂完成於八十一年八月十五日付款陸拾萬元，使用執照取得於八十
      一年十二月十二日付款陸拾萬元，均由丙○○代收（對此被上訴人亦不爭執）
      ，被上訴人又稱B6之契約由丙○○代訂，則上訴人於B6房屋則依約分期如期付
      款，甚至由丙○○代收，乃其自己所賣者，則除付三期外，其餘各期未付，卻
      仍無何催索，反將房地逐次登記為上訴人名義，實違常情。
    又兩造買賣之房屋完工後，上訴人復委託被上訴人丙○○繼續加建工程，有被
      上訴人所提之委託書及第一商業銀行南投分行函送之付款支票影本附卷可稽，
      其委託書書寫時間為八十二年五月十七日，恰與上訴人所稱本工程部分付款至
      八十二年五月相符合，廚房工程第二張支票票載期日為八十二年九月三十日（
      已在本件房屋第一次所有權登記後八個月之久），且已兌付，如本件買賣價款
      大部分未付（主體工程），則被上訴人豈願受任加建工程？加建工程亦已付清
      ，何至主體款未付清。
    綜上，足見上訴人確有清償尾款伍佰萬元之事實。
    (3)再按，兩造間之「買賣契約」性質，就買賣標的中之房屋部份而言，當屬「買
      賣」及「承攬」之混合契約性質，其標的物之房屋，於上開所謂「買賣契約」
      成立時（即八十一年四月間），尚未建造完成，而建造中，被上訴人於同年五
      月十一日即將起造人名義即變更登記為上訴人，則變更登記後，係爭建造中而
      未完成之房屋，其物權之歸屬，當即歸屬於上訴人無誤，就此，實已因物之給
      付而將買賣債權關係予以消滅，而關於後期續建工程既應由被上訴人承包，則
      該後期續建部分之「承攬報酬」，自當以民法上「承攬契約關係」為伊請求權
      之基礎，故被上訴人於本件之請求，既在起造人變更為上訴人（即建造中建物
      物權已由上訴人取得）之後，自不能依「買賣」關係請求。
  (二)查上訴人給付予被上訴人自八十一年八月起迄八十二年五月止，每月伍拾萬元，
    雖上訴人因給付現金未留憑據，惟自被上訴人丙○○將所收款項轉存入台銀中興
    新村分行之紀錄內亦可看出，於八十一年八月十四日有伍拾萬元現金存款，八十
    一年十月二十一日有轉入伍拾萬伍仟參佰元，八十一年十一月二十三日有伍拾萬
    元現金存款，八十一年十二月十日有轉入乙筆伍拾萬元，八十二年一月六日有轉
    入伍拾萬元，八十二年二月一日有轉入伍拾萬元，八十二年四月十五日有伍拾萬
    元現金存款，而八十一年九月、八十二年三月、八十二年五月雖轉存入之款與伍
    拾萬元不相當，然亦均超逾伍拾萬元，由丙○○上開帳款轉存入，殊可証明上訴
    人斯時確有按月支付伍拾萬元之購屋款。
  (三)次查，被上訴人丙○○當時蓋建之「中興名店街」第二期房屋共計十戶，本件房
    屋為第十戶，另上訴人同時購買第二期之第六戶房屋（係被上訴人之合夥人石淑
    霞名義），因該第六戶房屋部份屋款以貸款辦理，故自該戶之付款情形，其使用
    執照取得於八十一年十二月十二日由上訴人支付陸拾萬元，保存登記完成於八十
    二年二月十七日由上訴人支付柒拾萬元由林麗錦收畢，此有第六戶買賣契約書上
    所記載之「付款明細表」附呈可稽之，則第六戶與第十戶之房屋同為被上訴人丙
    ○○蓋建，於八十二年二月十二日已將房屋保存登記完成且已付清期款，餘款則
    辦理貸款，迄八十二年五月間辦妥貸款，則第六戶款項即全部給付完畢。反觀此
    第十戶之房屋，因當時被上訴人丙○○同意以現金分期付款，應於八十二年五月
    全部付清，若自八十一年八月起即未付款，被上訴人於八十一年十二月間取得使
    用執照，開始辦理保存登記，何以八十二年二月間保存登記完成，被上訴人仍為
    上訴人辦保存登記？而若自八十一年八月起迄八十二年五月間應付款共計伍佰萬
    元，上訴人分文未付，斯時上訴人將此第十戶房屋之增建工程委託被上訴人丙○
    ○施作，金額陸萬元之追加工程款，上訴人於通知繳納時，隨即支付，何以被上
    訴人未催繳該伍佰萬元應支付之期款？此有通知函為憑，此部份款追加工程款陸
    萬元被上訴人自承已收受。是被上訴人迄八十二年五月間確已收畢伍佰萬元之應
    付款甚明。
  (四)再查，另自  鈞院向南投地方法院調取八十四年度訴字第一五八號分割共有物事
    件卷宗，自其卷內起訴書所指，被上訴人丙○○亦指明上訴人對系爭土地及房屋
    均有所有權存在，若於八十一年間伊售土地、房屋予上訴人，而上訴人尚有伍佰
    萬元未付，被上訴人為何會起訴請求分割土地予上訴人呢？而在伊提起該分割共
    有物訴訟前均未曾向上訴人催討該伍佰萬元款項，訴訟中亦未提及系爭土地、房
    屋上訴人尚未付清款項，在在均令人生疑。
  (五)另查，因本件土地、房屋買賣前已有另第六戶之買賣，而本戶買賣又約定以現金
    支付，彼此間基於互信，故並無訂定買賣契約書，於付款中亦未要求取據，被上
    訴人係於八十四年九月後因與上訴人為二戶房屋之瑕疵發生糾紛，而以本件無任
    何付款憑據作為伊起訴之理由，惟系爭土地、房屋買賣價金之鉅，殊不可能拖延
    數年未付仍未催討之理，上訴人之買賣價金確已付清。
  (六)末查，被上訴人所蓋之「中興名店街」第二期計十戶，若非付現款，而擬辦理貸
    款之承購戶則均統一於八十二年五、六月間向台灣銀行中興新村分行辦理，本件
    因未辦理貸款以現金支付，故未提出辦理貸款資料，另上訴人所購第六戶則有辦
    貸款，已依被上訴人指示提出貸款資料，且土地、房屋已設定抵押權登記完畢，
    足徵本戶確以現金支付，未辦貸款戶，非擬辦貸款，上訴人不辦又拒付現款，殊
    已明甚。
  (七)被上訴人否認以七百五十萬元出售系爭房地，然以上訴人交付第一、二期款各五
    十萬元，第三期款即付現金一百五十萬元之情，可確認兩造間買賣價金之約定，
    不同於Ｂ６模式，其理至明，至於為何上訴人未向被上訴人索取收據；此非上訴
    人未要求，而係被上訴人未給，況按被上訴人當時所言：系爭土地已移轉有謄本
    可稽，使用執照已核發，有影本，房屋保存登記所有權人為上訴人豈能指為虛假
    ，故上訴人雖不悅於未取得收據或發票，但因被上訴人亦已履行其給付義務不疑
    有他。反之，倘上訴人僅付二百五十萬元，試想已是建屋販售老手之被上訴人（
    先前已興建中興名店街第一期銷售完畢），豈有可能在上訴人未繼續付款情況下
    完成其給付義務﹖顯與社會經驗法則違背。此情亦不難斷定被上訴人主張純屬虛
    偽。況被上訴人既能承諾收到上訴人所交付之現金一百五十萬元，豈又能空口否
    認上訴人之後按月支付五十萬元，共計五百萬元之現金乎﹖
  (八)被上訴人持原判決，向原審法院聲請假執行之強制執行，基上說明，確有不當，
    上訴人為免假執行之查封拍賣，而於八十六年八月一日向執行法院繳交執行案款
    六百八十萬八千九百四十一元，有收據影本附卷可稽，則上訴人依民事訴訟法第
    三百九十五條第二項規定，請求被上訴人如數返還並自繳款日即八十六年八月一
    日起至清償日止，按年息百分之五計算之利息，賠償其損害。
三、證據：除引用原審立證方法外，補提：土地及建物申請書影本五紙、書函影本乙
    紙、收據影本一紙、土地登記簿謄本及建築改良物登記謄本各一份、付款明細表
    影本一份、追加工程款通知函影本一份為證，並聲請訊問證人楊禎煌及向臺灣銀
    行中興分行掉取乙○○、丙○○、林麗錦之帳卡明細表、八十二年五、六月間坐
    落南投市○○段「中興名店街第二期」之貸款情形、向南投地院調取八十四年訴
    字第一五八號分割共有物事件全卷。
乙、被上訴人方面：
一、聲明：求為判決：(一)上訴駁回。(二)上訴費用由上訴人負擔。
二、陳述：除引用原判決書之記載外，補稱：
  (一)被上訴人丙○○與上訴人於八十一年四月間，上訴人表示欲購買被上訴人等在南
    投市○○段六八九之五地號土地上建築之房地，被上訴人等與上訴人約定買賣價
    金為捌佰柒拾萬元，雙方買賣正式成立。因系爭房屋正建築中，遂於八十一年五
    月六日，將起造人由被上訴人乙○○變更為上訴人甲○○。上訴人於八十一年五
    月二十五日給付價金五十萬元，同年六月二十九日給付價金五十萬元，又同年七
    月十五日給付價金一百五十萬元，合計上訴人已支付房地買賣價金為二百五十萬
    元。尚未支付之價金為六百二十萬元。
  (二)右買賣標的南投光興段六八九之五地號土地己於八十一年八月二十一日，由被上
    訴人丙○○移轉登記予上訴人甲○○。買賣標的之房屋南投市○○路五十一號（
    門牌整編前為南投市○○路三三○巷五十一號）亦於興建完成後，於八十二年一
    月二十九日辦理建物所有權登記時，逕為登記所有權人為甲○○。
  (三)八十四年九月二十五日被上訴人等委託蔡順居律師寄存證信函南投郵局六三七號
    ，通知上訴人訂於同年十月六日下午三時辦理交屋手續，並繳清房地價尾款六百
    二十萬元，屆期上訴人拒不出面。
  (四)上訴人買受系爭房地，自應繳納尾款六百二十萬元，被上訴人等願將系爭房地點
    交予上訴人。
  (五)已檢附台灣南投地方法院八十四年度訴字第一五八號民事判決乙份，依該份判決
    顯示，在八十四年七月十八日判決強制分割之前，系爭土地尚與被上訴人丙○○
    之緊鄰畸零土地共有中，兩造尚有爭執，足見上訴人自稱已於八十二年五月支付
    價金完畢非屬事實。
  (六)上訴人應付價款，除被上訴人等於起訴狀自承已收受之貳佰伍拾萬元外，餘款均
    未給付。如上訴人主張已支付，自應負完全之舉証責任。
  (七)上訴人辯稱，為何被上訴人在上訴人未付清尾款，即將房地移轉予上訴人。惟查
    系爭房地在買賣時，尚未建築完成，上訴人有意在辦理建物所有權第一次登記後
    ，向銀行抵押貸五百萬元，其餘一百二十萬元，上訴人又稱願辦理系爭土地與緊
    鄰上訴人丙○○所有畸零地分割後，並辦理交屋時支付。等到辦理系爭房屋所有
    權第一次登記完成後，並辦理共有土地分割後，被上訴人催促上訴人辦理交屋，
    上訴人反置之不理，被上訴人迫於無奈，始提起本訴。
  (八)乙○○為系爭房屋起造人，雖委由丙○○出面為買賣事宜，其買賣契約效力自及
    於乙○○。
  (九)兩造間之買賣契約，應屬房屋預售契約，純屬買賣契約性質，而非如上訴人所稱
    含有承攬契約性質。上訴人應依買賣契約給付價金。
  (十)上訴人稱渠給付被上訴人自八十一年八月起迄八十二年五月止，每月伍拾萬元，
    被上訴人予以否認。被上訴人丙○○在台灣銀行中興新村分行之紀錄，在八十一
    年至八十二年間，雖不乏五十萬元以上之入款，但均非上訴人給付之入款。查丙
    ○○在台灣銀行中興新村分行之存款簿，目前尚存，每筆出入款，其來源及支出
    項目，均記載詳細，並無甲○○之任何入款。且經被上訴人核對，上述存款之來
    源均很清楚，由第三人轉入。
  (十一)上訴人有使用支票之習慣，其支付石淑霞之房地價款自訂金以至保存登記完成，
    均以支票付款。該事實，可推論上訴人以大額現金支付被上訴人違反經驗法則，
    應非事實。
  (十二)兩造於八十一年五月二十五日成立買賣契約，當日上訴人即交付面額五十萬元之
    第一銀行南投分行支票作為訂金。於六月二十九日前數日交付六月廿九日期面額
    五十萬元之同上銀行支票支付價金。後上訴人欲投資被上訴人丙○○購地事宜，
    於八十一年七月十五日偕同丙○○至第一銀行南投分行，由上訴人以提款單提領
    一百五十萬元交付被上訴人丙○○。後上訴人反悔，表示不投資，欲將一百五十
    萬元充作本件價款。因此次交付一百五十萬元，較每期應付額為多，故上訴人要
    求以後價款慢慢付。剩餘六百二十萬元價金尚未給付，然因比照第六間約定且為
    減少增值稅，因而先過戶，先移轉登記為上訴人所有，但權狀仍由被上訴人保管
    。系爭房屋非位於無尾巷內，此有調閱之八十一年投縣建管字第九四三號建造執
    照卷宗內照片可證。
  (十三)系爭土地於八十四年七月十八日原審八十四年訴字第一五八號分割共有物判決前
    ，尚與丙○○之緊鄰畸零土地共有中，兩造尚有爭執，足見上訴人稱已於八十二
    年五月支付價金完畢非事實。系爭房地買賣時，尚未建築完成，上訴人有意在辦
    理建物所有權第一次登記後，向銀行抵押貸款五百萬元，其餘一百二十萬元，又
    稱願在辦理系爭土地與緊鄰被上訴人丙○○所有畸零地分割後，並辦理交屋時支
    付。俟辦系爭房屋所有權第一次登記完成，並辦理共有土地分割後，被上訴人催
    促上訴人辦理交屋，上訴人反置之不理，被上訴人迫於無奈，始提本件訴訟。
三、證據：除引用原審立證方法外，補提：使用執照及土地改良證明書影本各一件、
    丙○○在臺灣銀行中興分行之存款簿影本一份、切結書影本一份、匯款單十六份
    為證，並聲請向南投縣政府函調建築許可案卷及土地改良案卷，向第一商業銀行
    南投分行函調上訴人存款帳戶資料。並聲請訊問證人王江村、林簡妙華、林麗錦
    。
       理    由
一、本件被上訴人起訴主張：上訴人於八十一年四月間（雖曾一度狀稱八十一年五月
    廿五日，但嗣又更正為四月），向被上訴人購買興建中坐落南投縣南投市○○段
    六八九之五號建面積○‧○○八七○四公頃土地上房屋即「中興名店街二期」編
    號Ｂ１０，門牌南投市○○路五一號房地，價金總共為八百七十萬元。被上訴人於
    八十一年五月六日將建築中之房屋起造人名義由被上訴人乙○○變更為上訴人，
    同年八月一日將土地由被上訴人丙○○名下移轉登記與上訴人所有，八十二年一
    月二十九日被上訴人將興建完成之房屋（建號五八九號）逕登記為上訴人所有（
    第一次所有權登記）。上訴人則僅付二百五十萬元，餘款六百二十萬元拒不給付
    ，自得本於買賣關係請求給付，如上訴人無意購買，則被上訴人願解除買賣契約
    ，並催請上訴人於起訴狀繕本送達上訴人之日起十日內，給付尾款六百二十萬元
    ，如逾期不履行，被上訴人即表明解除契約，上訴人即應將房地移轉登記返還被
    上訴人等。爰先位聲明：求為命上訴人給付被上訴人六百二十萬元，及自起訴狀
    繕本送達上訴人之翌日起，至清償日止按年息百分之五計算之利息。備位聲明：
    求為命上訴人將坐落南投縣南投市○○段六八九之五號，建面積○‧○○八七○
    四公頃之土地，移轉登記與丙○○，並將坐落上開土地上建物建號五八九號，門
    牌南投市○○路五一號房屋，移轉登記與被上訴人乙○○之判決。
二、上訴人則以買賣價金係七百五十萬元，業已全部付清，被上訴人始願移轉登記等
    語，資為抗辯。
三、被上訴人主張兩造買賣系爭房地，且已辦理移轉登記或所有權第一次登記為上訴
    人之名義之事實，業據提出土地及建物登記簿謄本為證，且為上訴人所不爭，自
    堪信為真正。又本件買賣價金為為七百五十萬元，被上訴人另請求上訴人給付之
    二百二十萬元部分，業經最高法院判決駁回確定，核先敘明。
四、上訴人辯稱本件屬承攬買賣混合契約，即就買賣標的中之房屋部份而言，當屬「
    買賣」及「承攬」之混合契約性質，其標的物之房屋，於上開所謂「買賣契約」
    成立時（即八十一年四月間），尚未建造完成，而建造中，被上訴人於同年五月
    十一日即將起造人名義變更登記為上訴人，則變更登記後，系爭建造中而未完成
    之房屋，其物權之歸屬，當即歸屬於上訴人無誤，就此，實已因物之給付而將買
    賣債權關係予以消滅，而關於後期續建工程既應由被上訴人承包，則該後期續建
    部分之「承攬報酬」，自當以民法上「承攬契約關係」為伊請求權之基礎，故被
    上訴人於本件之請求，既在起造人變更為上訴人（即建造中建物物權已由上訴人
    取得）之後，自不能依「買賣」關係請求。被上訴人則認為兩造間之買賣契約，
    應屬房屋預售契約，純屬買賣契約性質，而非如上訴人所稱含有承攬契約性質，
    上訴人應依買賣契約給付價金。查上訴人與建築房屋之某建築公司所訂委建房屋
    合約書，核其內容係上訴人將價款交付某建築公司，於房屋建成後，由該公司將
    土地及房屋過戶與上訴人，名為委建，其實質仍為房屋之買賣，上訴人自不能主
    張係原始建築人而取得其所有權；又承攬關係重在勞務之給付，非如買賣關係之
    重在財產權之移轉（最高法院六十二年度台上字第一五四六號判例、七十一年度
    台上字第一六七八號判決參照）。本件兩造於契約正式成立後，被上訴人於八十
    一年五月六日將建築中之房屋起造人名義由被上訴人乙○○變更為上訴人、同年
    八月一日將系爭土地由被上訴人丙○○名下移轉登記予被上訴人所有、八十二年
    一月二十九日將興建完成之門牌號碼南投市○○路五一號 (整編前為南投市○○
    路三三○巷五一號，下同) 房屋逕登記所有權人為上訴人；上訴人則於八十一年
    五月二十五日、六月二十九日、七月十五日各支付買賣價金五十萬元、五十萬元
    、一百五十萬元，合計二百五十萬元一節，兩造均不爭執，足以認定兩造所訂契
    約當事人之意思重在工作物財產權之移轉，應屬買賣之一種，從而上訴人上開所
    辯，應不足採。
五、關於上訴人主張業已交付全部價款柒佰伍拾萬元（其中貳佰伍拾萬元部分為兩造
    所不爭執），被上訴人則否認之，上訴人主張業交付全部價款柒佰伍拾萬元，其
    所持之理由為：(一)其確有按月支付現金伍拾萬元之能力，蓋第三期款之壹佰伍拾
    萬元，其給付時間八十一年七月十五日係緊接於八十一年五月二十五日（伍拾萬
    元）、及同年六月二十九日（伍拾萬元）之第一、二期款之後，時間相隔不久，
    而上訴人對系爭價款，仍能如數支應，確有相當之財力存在。況且，本件中關於
    假執行部分之價款，亦一次全數繳交執行案款陸佰捌拾萬餘元，更印証上訴人確
    有按月以現金支付伍拾萬元能力之事証；(二)証人楊楨煌証稱自八十一年八月起迄
    八十二年五月，每月伍拾萬元，均由被上訴人趁診所中午休息時間交付；(三)兩造
    間有俗稱公契之房屋買賣移轉契約書，而無俗稱私契之契約書（被上訴人稱存於
    上訴人手中並不足取），而公契書上已載明付清；(四)上訴人付款時雖未取收據，
    但所有權既已移轉登記，獲得保障，而未堅照第六間約定且為減少增值稅，因而
    過戶，先移轉登記為上訴人所有，但權狀仍由上訴人保管。惟查，土地部分為減
    輕增值稅負擔，而先行過戶，於交易上固屬常見，但房屋部分則否，果上訴人（
    買方）大部分價金未付，盡可不予辦理第一次所有權登記，以迫使上訴人交款，
    即令登記上訴人名義，且被上訴人稱比照第六間（即B6）條件辦理，而依第六間
    之登記情形，即立刻辦理抵押登記借款，則被上訴人之價款即刻可得獲償，何以
    不為；(五)又兩造買賣之房屋完工後，上訴人復委託被上訴人丙○○繼續加建工程
    ，有被上訴人所提之委託書及第一商業銀行南投分行函送之付款支票影本附卷可
    稽，其委託書書寫時間為八十二年五月十七日，恰與上訴人所稱本工程部分付款
    至八十二年五月相符合，廚房工程第二張支票票載期日為八十二年九月三十日（
    已在本件房屋第一次所有權登記後八個月之久），且已兌付，如本件買賣價款大
    部分未付（主體工程），則被上訴人豈願受委任加建工程？加建工程亦已付清，
    何以主體款未付清。(六)查上訴人給付予被上訴人自八十一年八月起迄八十二年五
    月止，每月伍拾萬元，雖上訴人因給付現金未留憑據，惟自被上訴人丙○○將所
    收款項轉存入台銀中興新村分行之紀錄內亦可看出，於八十一年八月十四日有伍
    拾萬元現金存款，八十一年十月二十一日有轉入伍拾萬伍仟參佰元，八十一年十
    一月二十三日有伍拾萬元現金存款，八十一年十二月十日有轉入乙筆伍拾萬元，
    八十二年一月六日有轉入伍拾萬元，八十二年二月一日有轉入伍拾萬元，八十二
    年四月十五日有伍拾萬元現金存款，而八十一年九月、八十二年三月、八十二年
    五月雖轉存入之款與伍拾萬元不相當，然亦均超逾伍拾萬元，由丙○○上開帳款
    之轉存入，足可証明上訴人斯時確有按月支付伍拾萬元之購屋款。(六)另查，因本
    件土地、房屋買賣前已有另第六戶之買賣，而本戶買賣又約定以現金支付，彼此
    間基於互信，故並無訂定買賣契約書，於付款中亦未要求取據，被上訴人係於八
    十四年九月後因與上訴人為二戶房屋之瑕疵發生糾紛，而以本件無任何付款憑據
    作為伊起訴之理由，惟系爭土地、房屋買賣價金之鉅，殊不可能拖延數年未付仍
    未催討之理，上訴人之買賣價金確已付清云云等語。經查：(一)上訴人在第一商業
    銀行南投分行之存款明細帳及支票存款明細帳內載：八十一年八月起至同年十二
    月止之出入金額並不頻繁，且類多當日存入以支付該日之支票款，有該存款明細
    帳及支票存款明細帳影本可查（外放），是上訴人主張其確有按月支付現金伍拾
    萬元之能力，即有可疑，且亦足證明上訴人確有以支票為交易付款之習慣；(二)証
    人楊楨煌証稱自八十一年八月起迄八十二年五月，每月伍拾萬元，均由被上訴人
    趁診所中午休息時間交付云云，惟上訴人所主張被上訴人丙○○將所收款項轉存
    入台灣銀行中興新村分行之紀錄內亦可看出，於八十一年八月十四日有伍拾萬元
    現金存款，八十一年十月二十一日有轉入伍拾萬伍仟參佰元，八十一年十一月二
    十三日有伍拾萬元現金存款，八十一年十二月十日有轉入乙筆伍拾萬元，八十二
    年一月六日有轉入伍拾萬元，八十二年二月一日有轉入伍拾萬元，八十二年四月
    十五日有伍拾萬元現金存款，而八十一年九月、八十二年三月、八十二年五月雖
    轉存入之款與伍拾萬元不相當，然亦均超逾伍拾萬元，由丙○○上開帳款之轉存
    入，足可証明上訴人斯時確有按月支付伍拾萬元之購屋款（此部份顯不合理，詳
    後述），則依上訴人之主張，均屬不確定期日，觀之上訴人在第一商業銀行南投
    分行之存款明細帳及支票存款明細帳內載：八十一年八月起至同年十二月止之出
    入金額並不頻繁，亦無提領現金五十萬元以供付款之記載，以臨時湊足五十萬元
    並不容易，則證人所為之證詞，顯不合情理，不足採信。(三)上訴人主張兩造間有
    俗稱公契之房屋買賣移轉契約書，而無俗稱私契之契約書（被上訴人稱存於上訴
    人手中並不足取），而公契書上已載明付清云云，惟系爭土地之移轉契約書係八
    十一年六月二十五日訂立（見原審一卷七六頁），而被上訴人自陳五百萬元係自
    八十一年八月起至八十二年五月止，每月給付五十萬元，顯然土地移轉契約書書
    立之時，系爭五百萬元價金尚未給付，則該契約書所載價金一次付清云云，即與
    事實不符。(四)按契稅條例於八十八年七月十五日修正前第十二條規定凡以遷移、
    補償等變相方式支付產價，取得不動產所有權者，應照買賣契稅申報納稅；其以
    抵押、借貸等變相方式代替設典，取得使用權者，應照典權契稅申報納稅。修正
    後增訂第二項：建築物於建造完成前，因買賣、交換、贈與，以承受人為建造執
    照原始起造人或中途變更起造人名義，並取得使用執照者，應由使用執照所載起
    造人申報納稅。是修正前契稅之課稅，變更起造人時係以建築物完成之百分比計
    算買賣價金，並據以計算課稅，異於由使用執照所載起造人申報納稅，從而提早
    變更起造人名義，對被上訴人有利，上訴人於中途移轉他人時，對上訴人亦屬有
    利，且為一般建築商出售預售屋之做法。況本件之建物保存登記資料，仍為被上
    訴人所執有，為兩造所不爭執，被上訴人既執有上開資料，無上訴人移轉他人後
    無法求償之顧慮。又未付之五百萬元被上訴人稱係辦抵押貸款，而先辦理所有權
    移轉登記，亦屬合理。(四)上訴人質疑若大部分未付（主體工程），則被上訴人豈
    願受委任加建工程，且加建工程亦已付清，何以主體款未付清一節。以追加工程
    款僅十一萬八千一百三十七元，金額究屬少數，不得已此推定加建工程亦已付清
    ，何至主體款未付清。(五)關於上訴人主張其給付予被上訴人自八十一年八月起迄
    八十二年五月止，每月伍拾萬元部分，自被上訴人丙○○將所收款項轉存入台灣
    銀行中興新村分行之紀錄內亦可看出，於八十一年八月十四日有伍拾萬元現金存
    款，八十一年十月二十一日有轉入伍拾萬伍仟參佰元，八十一年十一月二十三日
    有伍拾萬元現金存款，八十一年十二月十日有轉入乙筆伍拾萬元，八十二年一月
    六日有轉入伍拾萬元，八十二年二月一日有轉入伍拾萬元，八十二年四月十五日
    有伍拾萬元現金存款，而八十一年九月、八十二年三月、八十二年五月雖轉存入
    之款與伍拾萬元不相當，然亦均超逾伍拾萬元，由丙○○上開帳款之轉存入，足
    可証明上訴人斯時確有按月支付伍拾萬元之購屋款云云。惟查：被上訴人丙○○
    在台灣銀行中興新村分行之紀錄，在八十一年至八十二年間，雖不乏五十萬元以
    上之入款，但均非上訴人給付之入款。查丙○○在台灣銀行中興新村分行之存款
    簿，目前尚存，每筆出入款，其來源及支出項目，均記載詳細，均由第三人轉入
    ，並無甲○○入款之資料等情，有收支明細表、切結書各一份、匯款單十四份附
    卷可查，參酌被上訴人丙○○所提出之臺灣銀行中興分行之存款簿（見本院卷第
    一一五至一三二頁），均記載出入帳之由來及用途，其間有打孔機之痕跡，於本
    院言詞辯論期日由被上訴人提出上開存款簿原本，經核對無誤，則該出入項目之
    記載，應非事後所填寫，而觀上開記載均無上訴人給付之入款之資料。又觀之上
    訴人在第一商業銀行南投分行之存款明細帳及支票存款明細帳內載：八十一年八
    月起至同年十二月止之出入金額並不頻繁，且以現金提領之金額計：8.四萬
    元；轉帳付款之金額計：8.15.六十萬元；8.十一萬元；9.八千三百三
    十元，其中：8.15.六十萬元及8.十一萬元係轉入支票存款明細帳內，供他
    人提領支票款，有上開存款明細帳及支票存款明細帳影本附卷可查。是上訴人之
    帳戶內存款餘額不多，且無資料顯示有提領五萬元以上之現金以供付本件之價金
    ，從而上訴人之上開辯解亦不足採。(六)上訴人有使用支票之習慣，其支付石淑霞
    之房地價款自訂金以至保存登記完成，均以支票付款。該事實，可推論上訴人以
    大額現金支付被上訴人價金，顯違反經驗法則，應非事實。查上訴人主張已付清
    價款，既為被上訴人所否認，依舉證責任分配原則，就清償之事實，即應由上訴
    人負責舉證。而舉證也者，固不以直接證據為限，間接證據亦得資為證據，但必
    也間接證據足以間接證明待證事實，始得採為有利舉證人之認定。本件上訴人就
    五百萬元價金之清償並未提出直接證據，所稱：伊所購Ｂ６房屋業已如期付款，
    系爭房地均已過戶，加建部分應付酬金亦已支付云云，均屬情況證據。而被上訴
    人曾陳稱：之所以只收到二百五十萬元就辦理所有權移轉登記，係被上訴人欲辦
    理抵押貸款，其後又不願辦理等語（見本院前審一卷第一六三頁），經查本件兩
    造於契約正式成立後，被上訴人於八十一年五月六日將建築中之房屋起造人名義
    由被上訴人乙○○變更為上訴人、同年八月一日將系爭土地由被上訴人丙○○名
    下移轉登記予被上訴人所有、八十二年一月二十九日將興建完成之門牌號碼南投
    市○○路五一號  (整編前為南投市○○路三三○巷五一號，)房屋逕登記所有權
    人為上訴人；上訴人則於八十一年五月二十五日、六月二十九日、七月十五日各
    支付買賣價金五十萬元、五十萬元、一百五十萬元，合計二百五十萬元一節，兩
    造均不爭執，及上訴人所主張自八十一年八月起迄八十二年五月，每月伍拾萬元
    等情，加以研判，本件系爭房屋變更起造人為上訴人時，上訴人尚未付任何價金
    ，土地過戶於上訴人時，若將上訴人所主張之八十一年八月給付之五十萬元計算
    在內，上訴人所付之價款為三百萬元，房屋登記為上訴人所有時，若加上上訴人
    所主張已付至八十二年一月部分，計共給付被上訴人五百五十萬元，尚有二百萬
    元未付，是被上訴人之辦理過戶手續應與上訴人之付清價款無關，反而足以證明
    被上訴人所陳欲辦理抵押貸款，較足採信從而足以說明何以價款未付清即辦理移
    轉登記，亦足以說明何以加建工程款應行給付。又上訴人購買Ｂ６房屋價款均係
    以支票支付，系爭房地買賣之定金及頭期款各五十萬元暨加建工程款一十一萬八
    千一百三十七元亦係以支票支付，已如前述。系爭房地買賣第三期款一百五十萬
    元雖係以現金交付，但被上訴人主張係伊陪同上訴人至銀行取款，並有第一商業
    銀行南投分行函送之上訴人之活期儲蓄存款明細分類帳可按（見本院前審一卷八
    三頁反面及外放證物袋）。若果被上訴人此項主張屬實，上訴人支付石淑霞之房
    地價款自訂金以至保存登記完成，均以支票付款。則上訴人以大額現金支付被上
    訴人，顯係違反經驗法則，應非事實。是被上訴人所稱上訴人有以支票付款之習
    慣一節，應屬可採。其他上訴人所為之辯解，均屬情況證據，不得做為上訴人有
    利之認定，基上所述，上訴人未付本件買賣價款五百萬元，堪以認定。
六、上訴人以本件買賣契約關係，於上訴人與被上訴人丙○○間成立，固無疑義，但
    另被上訴人乙○○部分，上訴人則否認與伊有任何買賣契約關係存在，蓋被上訴
    人乙○○，從未參與議價、收款，從不曾與上訴人有任何接觸，且被上訴人方面
    於八十四年九月二十二日之催告函中，係主張賣方為被上訴人丙○○一人，乙○
    ○部份，則既隻字未提，故催告當時之賣方既僅有一人，且事前的買賣過程亦僅
    有一人，何以事後又多出乙名賣方當事人？且亦無其他可資証明其與被上訴人乙
    ○○間任何關於成立法律關係等語，被上訴人則以被上訴人丙○○與上訴人於八
    十一年四月間，上訴人表示欲購買被上訴人等在南投市○○段六八九之五地號土
    地上建築之房地，被上訴人等與上訴人雙方買賣正式成立。因系爭房屋正建築中
    ，遂於八十一年五月六日，將起造人由被上訴人乙○○變更為上訴人甲○○。土
    地部分即南投光興段六八九之五地號土地己於八十一年八月二十一日，由被上訴
    人丙○○移轉登記予上訴人甲○○。買賣標的之房屋南投市○○路五十一號（門
    牌整編前為南投市○○路三三０巷五十一號）亦於興建完成後，於八十二年一月
    二十九日辦理建物所有權登記時，逕為登記所有權人為甲○○。被上訴人乙○○
    為系爭房屋起造人，雖委由丙○○出面為買賣事宜，其買賣契約效力自及於乙○
    ○云云。查本件買賣契約關係，於上訴人與被上訴人丙○○間成立，被上訴人乙
    ○○並非契約當事人之一，雖起造人由被上訴人乙○○變更為上訴人甲○○，惟
    起造人並非可認定為所有權人，其與被上訴人丙○○間，可能僅有債權之關係，
    故不得以起造人由被上訴人乙○○變更為上訴人甲○○，而推定被上訴人乙○○
    主張其委由丙○○出面為買賣事宜，其他並無事證證明，其主張應不足採。故被
    上訴人乙○○部分之請求，應無理由。
七、綜上所述，上訴人並未付清本件價款五百萬元，從而除已判決確定部分外，被上
    訴人丙○○基於買賣價金給付請求權所為先位聲明，即訴請上訴人給付價金餘款
    五百萬元，及自起訴狀繕本送達翌日之八十四年十月十七日起至清償日止按法定
    利率計付利息暨假執行之聲請，洵屬有據，原審據以准許其請求，於法並無不合
    ，上訴人此部分之上訴為無理由，應予駁回。其先位請求既經判決勝訴，備位請
    求之解除條件因而成就，無必要再加以裁判。又上訴人主張被上訴人持原判決，
    向原審法院聲請假執行之強制執行，上訴人為免假執行之查封拍賣，而於八十六
    年八月一日向執行法院繳交執行案款六百八十萬八千九百四十一元，有收據影本
    附卷可稽，上訴人依民事訴訟法第三百九十五條第二項規定，請求被上訴人如數
    返還並自繳款日即八十六年八月一日起至清償日止，按年息百分之五計算之利息
    ，賠償其損害一節，因上訴人就丙○○部分之上訴既經駁回，則被上訴人丙○○
    所為假執行之聲請，即無不當，從而上訴人之上開請求為無理由，應予駁回。本
    件事實業臻明確，兩造其餘攻擊防禦方法暨所提證據不影響勝負之判斷，毋庸一
    一審究。被上訴人乙○○部分之請求，應無理由，已如前述，原審未查，准許其
    請求，尚有違誤，原判決此部分應予廢棄，並駁回被上訴人乙○○部分之請求及
    假執行之聲請。
據上論結：本件上訴為一部有理由，一部無理由，依民事訴訟法第四百五十條第、第
四百四十九條第一項、第七十九條但書、第八十五條第一項前段、判決如主文。
中      華      民      國    八十九     年       七      月   二十五   日
~B1民事第二庭審判長法  官  黃永泉
~B2                法  官  朱  樑
~B3                法  官  蔡秉宸
右為正本係照原本作成。
如對本判決上訴，須收受於判決送達後二十日內向本院提出上訴書狀，其未表明上訴
理由者，應於提出上訴後二十日內向本院提出上訴理由書（須按他造人數附具繕本）
，並繳納送達用雙掛號郵票拾份（每份參拾肆元）。
上訴時應提出委任律師或具有律師資格之人之委任狀；委任有律師資格者，另應附具
律師及格證書及釋明委任人與受任人有民事訴訟法第四百六十六條之一第一項但書或
第二項（詳附註）所定關係之釋明文書影本。
~B                書記官  吳宗玲
中      華      民      國    八十九    年      七      月    二十五    日
附註：民事訴訟法第四百六十六條之一（第一項、第二項）：對於第二審判決上訴，
上訴人應委任律師為訴訟代理人。但上訴人或其法定代理人具有律師資格者，不在此
限。
上訴人之配偶、三親等內之血親、二親等內之姻親，或上訴人為法人、中央或地方機
關時，其所屬專任人員具有律師資格並經法院認為適當者，亦得為第三審訴訟代理人
。
                                                                        Ｈ


司法院資訊處製作；財團法人民間司法改革基金會備份。
